最高法院刑事判決　　　　　　　　　　　　　　　九十三年度台上字第六八七五號
　　上　訴　人　甲○○
　　　　　　　　　　　　送達地址：台灣省台北縣新店市○○街八十五號十二樓
　　　　　　　　　　　　（送達代收人：李後政律師）
右上訴人因偽造有價證券案件，不服台灣高等法院中華民國九十三年一月九日第二審
更審判決（九十年度上更(一)字第四八二號，起訴案號：台灣板橋地方法院檢察署八十
三年度偵字第一七０五二、一一四四號），提起上訴，本院判決如左：
    主  文
原判決關於甲○○部分撤銷，發回台灣高等法院。
    理  由
本件原判決認定：上訴人甲○○與彭坤亮（已判決確定）兄弟二人，明知彼此均無支
付能力，竟基於共同為自己不法所有概括犯意之聯絡，於民國八十二年十一月八日，
利用林金慫偕同其前手丘耀光至其設在台北市天母之代書事務所內洽談出售林金慫所
有坐落台北縣蘆洲鄉（現改為蘆洲市○○○段九五地號土地及其上建築改良物門牌號
碼即同鄉○○街三十二巷二十一衖七號七樓、八樓及地下室之機會，佯稱不知情之李
又璋（業經原審判決無罪確定）願以總價新台幣（下同）七百八十萬元之價格購買前
開不動產，推由上訴人在不動產買賣契約書上偽造李又璋之簽名，並盜蓋李又璋前從
事土地買賣合夥事業時所留存之印章於該契約上。另上訴人基於意圖供行使之用之概
括犯意，於某不詳時、地，由上訴人先行偽造如原判決附表二所示之支票，於簽約當
時交予丘耀光，充為林金慫清償前手丘耀光之價款，並要求林金慫、丘耀光將印鑑證
明、身分證影本、印鑑章、不動產權狀等物留下，以便辦理過戶及更正過戶中之錯誤
之用，致使林金慫、丘耀光不疑有詐，林金慫乃將印鑑章、身分證影本、印鑑證明，
丘耀光將土地及房屋權狀（權狀因林金慫尚積欠丘耀光尾款未付，故留於丘耀光處）
交付上訴人兄弟，上訴人於詐得林金慫、丘耀光之財物後，所交予丘耀光之支票悉遭
退票。渠二人又於八十二年十一月二十五日利用不知情之董堅城（經檢察官為不起訴
處分）因見報上刊登徵求金主廣告而與不知情之代書翁瑛英接洽之際，在台北市○○
路五十二號十一樓翁瑛英所經營之代書事務所，向翁瑛英詐稱該土地、房屋係渠等所
買受，林金慫只是人頭，林金慫欲以該筆不動產為擔保向金主借款一百萬元，上訴人
並出具委託書一份記載委託黃國鐘（按係受僱於翁瑛英，為翁瑛英代辦土地登記送件
等工作，另由檢察官為不起訴處分）辦理抵押權設定手續，委託書上委託人欄亦偽簽
李又璋署押，致翁瑛英及董堅城不疑有詐，在審核證件齊全後，由翁瑛英在抵押權設
定契約書上義務人兼債務人欄簽署林金慫姓名及加蓋其印文，並書寫董堅城為權利人
，於八十二年十一月二十九日囑不知情之黃國鐘向台北縣三重市地政事務所送件為董
堅城辦理最高限額一百四十萬元之扺押權設定登記手續，使該管公務員將前開不實之
事項登載於職務上所掌之公文書，足以生損害於地政機關對於地籍資料管理之正確性
及林金慫本人。另上訴人並承前意圖供行使之用之概括犯意，偽造如原判決附表三所
示之本票一紙交予翁瑛英轉交董堅城收執後，董堅城乃將一百萬元交付翁瑛英再轉交
上訴人。嗣前開如原判決附表二所示之支票，屆期提示不獲兌現後，經林金慫申領土
地及建物登記簿謄本查覺，始知受騙等情，因而撤銷第一審之判決，改判仍依牽連犯
之規定從一重論處上訴人連續意圖供行使之用而偽造有價證券罪刑，固非無見。
惟查：(一)有罪之判決書，其所記載之事實及理由，前後必須互相一致，且須與卷內之
證據資料相適合，否則即屬理由矛盾，其判決當然違背法令。原判決理由採信李又璋
於原審證稱「（……委託書、不動產買賣契約書上『李又璋』是否你簽名及蓋章？）
我未簽委託書，指紋不是我的，印章……不是我蓋的。……（你有否買房子？有否授
權他人簽名蓋章買屋？）都沒有。……（五張支票影本是你簽發或授權他人簽發？《
提示》）印章是我的，但不是我簽發，亦未授權他人簽發。（印章、支票……）放在
甲○○在天母安排之辦公室內，後來不見了。（有否向我《指彭坤亮》拿十萬元，是
否當人頭費？）無。（八十二年十一月二十五日彭坤亮給你十萬元當人頭費？）我未
收。（是否認識高麗娜？）不認識。」等語（第九頁第一行起至倒數第三行止），作
為上訴人偽造李又璋文書、支票之證據（第六頁至第九頁）。然上訴人已辯稱李又璋
為合夥人，共同合作購屋、轉售生財，使用其印章、名義均已取得李又璋之同意等語
（上訴卷第五十頁、原審卷一第九十七頁），即原判決另引用之證人李又璋證言亦稱
「我認識甲○○……經友人介紹認識一同做房地產生意，做了一個多月……（台北區
中小企銀信義分行的支票何人所申請？）是彭某要我去申請開戶，就是與他合夥生意
那段期間所開戶的，我連同印章支票放在公司內……印章支票我皆未用過，都是他在
用。（為何要開戶領票交彭某使用？）他說他有退票紀錄不能領票，且房地產生意很
需要支票，便叫我去開戶領票，他答應我生意賺了錢可以分到錢。……我請領一張（
按，應係本之誤）票放在甲○○公司裡。我是與甲○○合作，做房屋買賣，我沒有出
資。（為何要票給他用？）甲○○說去申請一本票比較方便。票是我申請的。申請完
後我都未再用票……我們合作了二十幾天就離開了。合作期間並未買賣過房子。票後
來甲○○拿走了。……（甲○○有無說申請支票何用？）沒有，他說申請支票比較好
用。我後來要回去拿票時，甲○○已將鐵門關起來……（支票為何給甲○○用？）我
放抽屜他拿去用……（甲○○兄弟拿票有無說做何用？）沒有，只是說生意往來方便
。」（第六頁第八行、第十二行起、第七頁第九行起、倒數第二行起、第八頁第二行
、倒數第六行起），該部分證言如果無訛，似指李又璋事前已知悉並將其印章、支票
交付上訴人簽發使用，否則何來「是彭某（指上訴人）要我去申請開戶……（為何要
開戶領票交彭某使用？）他說他有退票紀錄不能領票，且房地產生意很需要支票，便
叫我去開戶領票」、「（支票）都是他（指上訴人）在用」、「（甲○○兄弟拿票有
無說做何用？）沒有，只是說生意往來方便」？上訴人辯稱與李又璋合夥從事合作購
屋，並使用李又璋之支票等，似非全無依據。且李又璋自承未出資，其與上訴人究竟
如何合夥？合夥及營業內容為何？如何分工？是否包含以其名義訂立契約在內？否則
該合夥有何意義？果上訴人得以李又璋名義訂約，本件似亦不生偽造李又璋名義文書
之問題。原判決就此部分未予調查、釐清，即遽為上訴人不利之認定，已嫌率斷。原
判決前後併引證人李又璋有利、不利上訴人之證言，致其判決理由互相矛盾，亦屬判
決當然違背法令。(二)原判決事實欄認定上訴人「於民國八十二年十一月八日……佯稱
……推由上訴人在……契約書上偽造李又璋之簽名……另上訴人基於意圖供行使之用
之概括犯意，於……偽造如原判決附表二所示之支票，於簽約當時交予丘耀光，充為
林金慫清償前手丘耀光之價款……」（事實欄參照）。然依附卷台北區中小企銀信義
分行李又璋支票存款開戶申請書、支票存款戶退票備查卡、支票存款約定書、不動產
買賣契約書影本（八十三年度偵字第一一四四號偵查卷第一０六頁、第一０七頁、第
一一四頁、第五十三頁至第五十六頁）之記載，李又璋係於八十二年十一月十六日始
完成開戶手續，且上開契約書似於同年月十七日始訂立，是上訴人如何早於八十二年
十一月八日即偽造如原判決附表二所示之支票？原判決此部分認定與卷附證據資料不
符，自有證據理由矛盾之違法。(三)當事人聲請調查之證據如與待證事實有重要之關係
，又非不能調查或不易調查，而事實審未予調查，又未認其無調查之必要，以裁定駁
回，或於判決理由予以說明者，其踐行之訴訟程序，即難謂適法。上訴人於第一審即
具狀辯稱：其係經由王家琪之介紹向林金慫購買系爭不動產，言明價金七百八十萬元
，扣除銀行貸款六百五十萬元外，其餘一百三十萬元另由渠等支付。渠等與林金慫、
邱耀光、高麗卿（上訴人與原審均誤為高麗娜）、王家琪，相約於八十二年十一月十
五日中午，至渠居所簽訂買賣合約，惟因發現林金慫之印鑑證明與身分證所載不符，
乃將簽約日期延至同年月十七日，渠等於簽約時除給付支票外，並另給付現金五十七
萬元，復於八十二年十一月二十五日，給付現金四十萬元與林金慫所委託之高麗卿代
收，當場並由黃品誠電詢林金慫同意由高麗卿代收無訛，渠等共支付九十七萬元現金
與林金慫，而為支付剩餘之三十萬元暨保障雙方權益，渠等於徵得林金慫之同意後，
方設定抵押權向董堅城借得一百萬元，嗣原屋主譚嘉君以林金慫未付清房款為由拒不
交屋，渠等實為本件之被害人等語（八十五年度訴緝字第九十三號卷第七十一頁背面
至七十三頁），並提出王家琪與本件無關之字據、系爭不動產買賣契約書影本及高麗
卿所出具之收據等為證（同上卷第七十四頁至七十八頁、第八十二頁），另請求傳喚
證人高麗卿、王家琪（原審卷一第一一九頁）。原判決雖以「證人高麗娜、王家琪…
…經本院傳拘無著，有傳票回證、台北縣政府警察局樹林分局……台北市政府警察局
士林分局……函……等在卷為憑……已無從證明被告等所辯稱於八十二年十一月二十
五日，給付現金四十萬元與林金慫所委託之高麗娜代收，是否即為本件買賣價金屬實
，自不足據為被告等（指上訴人）有利之認定。」然原審經向戶役政查詢證人高麗卿
、王家琪之資料後，依上訴人提供之證人身分證號碼（八十五年度訴緝字第九十三號
卷第七十四頁、第八十二頁）及卷附土地登記申請書（原審卷一第二七三頁）予以核
對，已見證人高麗卿、王家琪之真實年籍地址，且高麗娜為高麗卿之誤（原審卷一第
一０二頁、第二四二頁），上訴人亦陳稱高麗卿、王家琪之住址在卷（原審卷一第八
十一頁、卷二第二二０頁），乃原審就證人高麗卿部分，一再以「高麗娜」予以傳喚
、拘提（原審卷一第一０六頁、第一０七頁、第一二０頁至第一三一頁、卷二第一四
三頁、第一四七頁、第一七三頁、第一七四頁、卷三第四頁至第六頁），致證人高麗
卿迄未到庭；就證人王家琪部分，則以隨機方式予以傳喚（原審卷二第廿三頁、第四
十頁、第一０七─一∫五頁、第一四九頁），並未確定應傳喚者為何人，嗣雖再依正
確住址傳喚，惟未予拘提（原審卷二第二二九頁），原判決以「證人高麗娜、王家琪
……經本院傳拘無著」據為不利上訴人之認定，已與未說明無異，其踐行之訴訟程序
，自有違誤。(四)原判決事實雖認定「……推由上訴人在不動產買賣契約書上偽造李又
璋之簽名，並盜蓋李又璋……所留存之印章於該契約上……二人又於……向翁瑛英詐
稱該土地、房屋係渠等所買受……欲以該筆不動產為擔保向金主借款一百萬元……辦
理抵押權設定手續……致翁瑛英……不疑有詐……在抵押權設定契約書上義務人兼債
務人欄簽署林金慫姓名及加蓋其印文，並書寫董堅城為權利人，於……向台北縣三重
市地政事務所送件……辦理最高限額……扺押權設定登記手續，使該管公務員將前開
不實之事項登載於職務上所掌之公文書……」 (事實欄參照），並以此部分係構成刑
法第二百十條、第二百十六條、第二百十四條行使偽造私文書、使公務員登載不實罪
。然上訴人究於上開「不動產買賣契約書」何處偽造告訴人之簽名並盜蓋印章？在訂
約當事人欄或騎縫處或其他位置？此與該偽造內容是否為文書，或僅為單純之署押息
息相關，並影響上訴人罪名之成立，且上訴人使公務員登載者究係何種職務上之文書
？原判決均未予以明白認定，致事實不明，本院尚無從為法律適用適當與否之判斷；
證人董堅城、翁瑛英、上訴人於原審一致陳稱設定抵押後董堅城僅交付九十一萬元等
語（原審卷一第一七四頁、第一七五頁），原判決認定「董堅城乃將一百萬元交付翁
瑛英再轉交上訴人」，亦與卷內證據資料不相符合；(五)原判決當事人欄漏載上訴人之
選任辯護人，併有微疵。以上或為上訴意旨所指摘，或為本院得依職權調查之事項，
應認原判決有發回更審之原因。
據上論結，應依刑事訴訟法第三百九十七條、第四百零一條，判決如主文。
中　　　華　　　民　　　國　　九十三　　年　　 十二 　　月　　 三十 　　日
                              最高法院刑事第十二庭
                                  審判長法官  陳　正　庸
                                        法官  賴　忠　星
                                        法官  王　居　財
                                        法官  張　清　埤
                                        法官  呂　永　福
      右正本證明與原本無異
                                              書  記  官
中　　　華　　　民　　　國　　九十四　　年　　　一　　　月　　　七　　　日
                                                                        Ｑ
